---
title: "Variáveis categóricas"
---

```{r setup, include = FALSE}
knitr::opts_chunk$set(
  collapse = TRUE,
  comment = "#>", 
  echo = TRUE
)
```

> Crie um novo projeto no RStudio e coloque na pasta o arquivo `monotonga.csv`. Crie um `script` do Rstudio para registrar a sua análise. Com esse procedimento, não será necessário ficar mudando de diretório. E você pode voltar os passos caso tenha dificuldade com um comando.
Este símbolo `#` significa que o `script` não irá ler o que está na sequência; utilize para inserir comentários sobre sua análise.

<a href="monotonga.csv#" class="download" title="Baixe o arquivo de dados monotonga">Arquivo monotonga</a>	


Neste tutorial, utilizaremos uma amostra do conjunto de dados que foi explorado no artigo [**Da fala à leitura: variação linguística na leitura em voz altade estudantes da Universidade Federal de Sergipe**](https://sistemas.uft.edu.br/periodicos/index.php/portodasletras/article/view/8350/16654)  (Souza, Silva e Araujo Jr., 2020), considerando apenas um fenômeno fonológico, a monotongação.

O conjunto de dados em questão se refere ao processo fonológico de monotongação na leitura. Esta subamostra foi utilizada em um estudo sobre [reparos em leitura (Freitag, 2020)](https://www.scielo.br/scielo.php?pid=S0102-44502020000200405&script=sci_abstract&tlng=pt). Por isso, o número de observações é diferente, com resultados diferentes. 

```{r import, echo=TRUE, comment = "#>"}
dados <- read.table("monotonga.csv", header = T, sep = ";", stringsAsFactors = TRUE)
### estamos importando os dados da planilha intitulada "monotonga.csv", informando que a primeira linha é a dos título (header) e que o separador da planilha é ";")
```

Utilize a função `head()` para inspecionar as seis ocorrências:

```{r teste1}
head(dados)
```

Observe a estrutura de `dados` com a função `str()`.

```{r teste2}
str(dados)
```

Vamos eleger como **variável dependente** `realizacao`, que tem dois níveis: *sim* (ocorre ditongo) ou *nao* (não ocorre ocorre o ditongo, havendo monotongação). A partir desta variável dependente, realizaremos análises univariadas com as variáveis independentes.

Primeiramente iremos realizar procedimentos de **estatística descritiva**, para descrever as frequências observadas. Depois, iremos realizar os procedimentos de **estatística inferencial**, para testar associação entre as variáveis.

## Estatística descritiva

As medidas de descrição de um conjunto de dados composto por variáveis categóricas são contagens e frequências. 

```{r table1, echo=TRUE, comment = "#>"}
table(dados$realizacao) ### tabela para a contagem de ocorrências da VD
prop.table(table(dados$realizacao)) ### proporção da contagem de ocorrências da VD
prop.table(table(dados$realizacao))*100 ### frequência da contagem de ocorrências da VD (%)
round(prop.table(table(dados$realizacao))*100, 2) ### frequência em % arredondada em 2 casas decimais
```

Queremos saber agora verificar a distribuição das observações em função das variáveis independentes. A **tabela de contingência** é a tabela que calcula observações por múltiplas variáveis categóricas. As linhas e colunas das tabelas correspondem a variáveis categóricas.

O procedimento é o mesmo realizado anteriormente para a contagem de ocorrências, com as funções `table`, `prop.table` e `round`: a variável dependente é a primeira a ser informada, em seguida, a variável independente.

Vamos calcular a tabela de contingência da VI `valor`:

```{r table2, echo=TRUE, comment = "#>"}
table(dados$realizacao, dados$valor) ### tabela para a contagem de ocorrências da VD em função da VI
addmargins(table(dados$valor, dados$realizacao)) ### soma dos totais por linha e por coluna
prop.table(table(dados$valor, dados$realizacao), 1) ### proporção da contagem de ocorrências da VI em função da VD.
prop.table(table(dados$valor, dados$realizacao), 1)*100 ### frequência da contagem de ocorrências da VD (%)
round(prop.table(table(dados$valor, dados$realizacao), 1)*100, 2)### frequência em % arredondada em 2 casas decimais
```

Podemos visualizar os dados na forma de um gráfico. O objetivo deste tutorial não é a visualização gráfica (teremos um tutorial específico para isso); veremos apenas uma forma de visualização simples por meio de gráfico de barras de contagens e de frequências `barplot()`:

O primeiro gráfico é o de contagens de ocorrências da variável `valor`:
```{r grafico1, echo=TRUE, fig.height = 3, fig.width = 6, fig.align = "center"}
barplot(table(dados$valor, dados$realizacao), ### informe a tabela que será visualizada
        beside = TRUE,      ### Barras lado a lado
        legend = TRUE,
        main = "Contagem de ocorrências do fenômeno na leitura \n quanto ao valor gramatical",
        ylim = c(0, 300),   ### Ajustar o eixo y para o máximo de ocorrências
        cex.names = 0.8,  ### Tamanho do texto das colunas
        cex.axis = 0.8,   ### tamanho do texto dos eixos
        args.legend = list(x   = "topright",   ### Posição da legenda
                           cex = 0.8,          ### Tamanho do texto da legenda
                           bty = "n"))
```

E o segundo gráfico é o de frequências da variável `periodo` do curso:
```{r grafico2, echo=TRUE, fig.height = 3, fig.width = 6, fig.align = "center"}
barplot(prop.table(table(dados$periodo, dados$realizacao), 2), ### informe a tabela que será visualizada
        beside = TRUE,      ### Barras lado a lado
        legend = TRUE,
        main = "Frequências do fenômeno na leitura \n quanto ao período do curso",
        ylim = c(0, 1),   ### Ajustar o eixo y para o máximo de ocorrências
        cex.names = 0.8,  ### Tamanho do texto das colunas
        cex.axis = 0.8,   ### tamanho do texto dos eixos
        args.legend = list(x   = "bottom",   ### Posição da legenda
                           cex = 0.8,          ### Tamanho do texto da legenda
                           bty = "n"))
```

**Cadê a pizza????**

Embora faça muito sucesso,gráfico de pizza não é a melhor forma de dispor dados, pois não possibilita comparação entre variáveis. Mas, mesmo assim, para apresentar a distribuição geral da variável dependente, é uma forma muito usada.
```{r pizza, echo=TRUE, fig.height = 4, fig.width = 4, fig.align = "center"}
pie(table(dados$realizacao), main = "Distribuição das ocorrências \n do fenômeno na leitura")
```

Agora que já inspecionamos a contagem de ocorrências e as frequências, vamos ao teste de hipóteses com estatística inferencial para variáveis categóricas.

## Estatística inferencial

Vamos agora testar hipóteses para as distribuições da variável dependente em função das variáveis independentes.

Existem hipóteses que consideram conhecimentos do funcionamento linguístico do processo fonológico de monotongação:

- Existe associação entre a monotongação na leitura e a classe gramatical da palavra?
- Existe associação entre a monotongação na leitura e o valor do segmento?
- Existe associação entre a monotongação na leitura e a correção do segmento?

E existem hipóteses que consideram conhecimentos da comunidade:

- Existe associação entre a monotongação na leitura e o sexo/gênero do participante?
- Existe associação entre a monotongação na leitura na leitura e o tempo no curso?

**Relembrando:** (Se estiver com dúvida, volte para [Teste de hipótese](Pvalor.html)

A premissa de testes estatísticos é que o resultado não é diferente do acaso. É o que chamamos de **hipótese nula *H~0~* **

Isso significa que assumimos sempre que a distribuição entre dois grupos não é diferente, ou que não há associação entre duas variáveis.

Quando a hipótese nula não é validada, apresentamos a **hipótese alternativa *H~1~* **, isso significa que há uma diferença entre grupos ou associação entre variáveis.

Nosso limite para aceitação da hipótese é *α* = 0.05 (p-valor).

Para todas as perguntas acima, assumimos a H~0~; em não aceitando a H~0~, propomos nossa H~1~, com base nos conhecimentos anteriores. 

Os testes estatísticos verificam a probabilidade de as diferenças encontradas serem devidas ao acaso, partindo do pressuposto que, na verdade, não existem diferenças na população:

  - Conformidade: diferenças entre uma amostra e uma população. Até que ponto a minha amostra é representativa da população?
  - Homogeneidade: as diferenças encontradas entre dois grupos da amostra serão representativas de diferenças reais na população de origem?
  - Independência: duas variáveis simétricas são independentes?

### Teste de qui-quadrado

Com os procedimentos de estatística descritiva, observamos que há uma diferença de distribuição da variável dependente entre os níveis da variável independente. 

Para verificar se esta distribuição observada é signficativamente diferente da esperada, realizamos o teste de qui-quadrado de Pearson (*χ^2^*), com a função `chisq.test`.

O ponto de partida é uma tabela de contingência. Vamos realizar o teste para VI `valor` gramatical e VD `realizacao`.

Nossas hipóteses: 
    + H~0~: são independentes (não são associadas)
    + H~1~: não são independentes (são associadas) 

```{r qui}
chisq.test(dados$valor, dados$realizacao)
```

O resultado do teste é de que com  *α* = 0.05, falhamos em rejeitar a H~0~, e as variáveis não são independentes.

*Pressupostos para o teste de qui-quadrado:*
- Funciona bem para tabela cruzada 2 x 2
- Em tabelas *n* x *n*, depende do equilíbrio entre os fatores
- Não funciona com zeros ou com baixa recorrência
- Compara apenas amostras independentes

Quando há menos de 20 observações na amostra, ou menos de 5 contagens em uma célula, o teste exato de Fisher é indicado: `fisher.test()`.

Faça o teste Fisher para a variável  utilizando a função `fisher.test()`
```{r qui3, exercise=TRUE}

```

Agora que já sabemos quais variáveis tem associação, ou seja, não são independentes, precisamos ver a intensidade dessa associação. 

A partir da estatística do teste de qui-quadrado, três medidas de intensidade de associação podem ser calculadas: *ϕ* (phi), *V^2^ de Crámer* e *coeficiente de contingência*. 

  - *ϕ*: somente em tabelas de contingência 2 x 2 e os resultados vão de -1 (associação negativa) a 1 (1 associação positiva);
  
  - *V^2^ de Crámer*: tabelas de contingência *n* x *n* e os resultados vão de 0 (ausência de associação) a 1 (associação muito forte);
  
  - *Coeficiente de contingência*:  somente em tabelas 2 x 2 e os resultados vão de 0 (ausência de associação) a 1 (associação muito forte).
  
Com o conjunto de dados que estamos trabalhando, os três procedimentos podem ser realizados. Vamos utilizar uma função que sumariza os testes de associação para uma tabela de contingência, `assocstats`, do pacote `vcd` (este teste requer que a tabela esteja em um objeto).

```{r objeto, echo=TRUE, comment = "#>"}
library(vcd)  ### carregar o pacote 
valor <- table(dados$valor, dados$realizacao) ### criar o objeto
assocstats(valor) ### aplicar ao objeto a função
```

Esta função realiza o teste de qui-quadrado (sem correção, por isso há uma pequena diferença em relação ao que foi calculado anteriormente) e calcula as estatísticas de associação possíveis.

Aogra que já sabemos o resultado, vamos reportá-lo. Para variáveis categóricas, apresentamos a contagem e a frequência e o resultado dos testes de independência e associação.

Podemos transpor as tabelas e os cálculos para o texto do relatório (resumo, artigo, dissertacão, tese). Um dos pontos negativos evocados para o não uso do R é que a apresentação gráfica dos resultados não é boa e que a realização dos testes exige muitos procedimentos. 
Existe um movimento dos usuários do R chamado **EasyStats**, com pacotes de funções que facilitam a rotina de procedimentos. Vamos usar alguns deles para ver as possibilidades.

Para produzir tabelas, já com contagens, frequências e resultados de testes inferências, o pacote `sjPlot` é uma boa opção. 
```{r visu1, echo=TRUE, comment = "#>"}
library(sjPlot)  ### carregar o pacote
sjt.xtab(
  dados$valor, dados$realizacao, ### tabela de contingência
  show.row.prc = TRUE, ### solicitamos que os resultados sejam apresentados em frequências
  show.summary = TRUE, ### solicitamos o sumário dos testes inferenciais
  statistics = "cramer", ### informamos qual o teste solicitado; se esta linha for retirada, o pacote seleciona automaticamente um teste
)
```

Basta copiar e colar, ou salvar a tabela já em formato *.doc. Se não quiser os testes estatísticos, basta retirar a linha `show.summary` do comando.

A visualização gráfica pode ser realizada pelo pacote `ggstatsplot`. A sintaxe do comando é simples:
```{r visu2, echo=TRUE, comment = "#>", fig.height = 3, fig.width = 6, fig.align = "center"}
library(ggstatsplot)  ### carregar o pacote
ggstatsplot::ggbarstats(
  data = dados, ### informe o nome do arquivo dos dados
  x = realizacao, ### informe a variável dependente
  y = valor, ### informe a variável independente
  title = "Frequências do processo na leitura", ### edite o título
  xlab = "Valor gramatical", ### edite o nome do eixo da variável indepentente
  legend.title = "Realização do segmento" ## Edite o nome da variável dependente
)
```

No texto, escolha **ou** o gráfico **ou** a tabela, os dois é desnecessário. Informe as medidas de contagem e frequência e o teste de hipótese. 

> A monotongação é maior em contextos não morfêmicos (68%, n = 273) do que em contextos morfêmicos (57%, n = 227), e esta diferença é estatisticamente significativa (*χ*^2^ = 11.62(1), p = 0.001), com associação fraca (V^2^ = 0.12).

Uma outra forma de reportar os resultados considera a mudança da pergunta de pesquisa: consideramos o processo de monotongação. Mas poderíamos considerar o processo de realização do ditongo. Se a pergunta fosse qual a relação entre o valor gramatical e a conservação do ditongo, resultado seria:

> A conservação do ditongo é maior em contextos morfêmicos (43%, n = 173) do que em contexto não morfêmicos (32%, n = 126), e esta diferença é estatisticamente significativa (*χ*^2^ = 11.62(1), p = 0.001), com associação fraca (V^2^ = 0.12).

Observe que não é necessário reportar os dois valores (se em contextos morfêmicos 57% das ocorrências são de monotongação, então 43% são de conservação do ditongo), apenas o valor de referência para a resposta da questão de pesquisa.

O mesmo procedimento deve ser realizado para as demais variáveis, dentro do interesse da pergunta de pesquisa. Observe que os resultados desta amostra do conjunto de dados original é diferente do que é reportado no artigo, e isto se deve a uma escolha metodológica. Por isso é importante o detalhamento da modelagem dos dados. 

### Resíduos do teste qui-quadrado

No gráfico produzido pelo pacote `ggstatsplot`, sobre as colunas de cada nível da variável independente há asteriscos (*** **). Esta é uma convenção para resultados estatisticamente significativos. 

|    | significado |
|:---------:|:-----------:|
ns | p > 0.05
*  | p ≤ 0.05
** | p ≤ 0.01
*** | p ≤ 0.001
**** |p ≤ 0.0001

Neste gráfico em específico, os arteriscos indicam o quanto cada um dos níveis das variáveis contribui para a diferença entre os valores esperados e observados. Para isso, precisamos investigar os *resíduos*, ou seja, a diferença entre a frequência observada e a frequência esperada em cada célula.

Vamos criar um objeto com o resultado do teste de qui-quadrado e observar os resíduos:
```{r residuos, echo=TRUE, comment = "#>"}
resultado <- chisq.test(dados$valor, dados$realizacao) ### criar o objeto
round(resultado$residuals, 3) ### apresentar o nível resíduos com arredondamento de 3 casas decimais
```

O sinal dos resíduos é importante para interpretar a associação entre as linhas e as colunas, ou entre a variável dependente e independente. Podemos melorar a visualização dos resíduos por meio de uma matriz de correlação, com  o pacote `corrplot`:
```{r residuos2, echo=TRUE, comment = "#>", fig.height = 3, fig.width = 6, fig.align = "center"}
library(corrplot)
corrplot(resultado$residuals, is.cor = FALSE)
```

Nesta matriz de correlação, ou correlograma, o tamanho do círculo é proporcional à contribuição da célula para o efeito.

- Resíduos positivos estão em azul e sinalizam uma associação positiva entre linha e coluna.
- Resíduos negativos estão em vermelho e sinalizam uma associação negativa entre linha e coluna. 

Podemos calcular o quanto cada célula contribui para o total do escore de qui-quadrado e dispor no correlograma:
```{r residuos3, echo=TRUE, comment = "#>", fig.height = 3, fig.width = 6, fig.align = "center"}
library(corrplot)
contrib <- 100*resultado$residuals^2/resultado$statistic ## cálculo da contribuição de cada nível nos resíduos
round(contrib, 3) ## arredondamento em 3 casas decimais
corrplot(contrib, is.cor = FALSE) 
```

O nível "sim" (rezlização do ditongo) é o que mais contribui para o resultado do teste. No gráfico gerado pelo `ggstatsplot`, esta contribuição está sinalizada com ***. 

### Manipulação de dados para a criação de outras variáveis

No conjunto de dados, ainda não exploramos os resultados de três variáveis: `participante`  e `item`. Estas variáveis precisam ser manipuladas. 

Vamos começar por `item`. Se fizermos uma tabela de contingência com a VD realizacão e a VI correção, o resultado será o seguinte:

```{r extra, echo=TRUE, comment = "#>"}
library(sjPlot)  ### carregar o pacote
sjt.xtab(
  dados$item, dados$realizacao, ### tabela de contingência
  show.row.prc = TRUE, ### solicitamos que os resultados sejam apresentados em frequências
)
```

Inspecionando os resultados, observamos o seguinte:

  - Todos os itens têm 50 ocorrências no total, exceto *apaixonadamente* (que foi lido de outra forma por um participante, sem o ambiente alvo de monotongação, por isso excluído da análise);
  - Os itens *deitado* e *deitados* são do mesmo lexema e com o mesmo comportamento, com realização categórica (ou seja, todas as ocorrências são de realização do ditongo)
  - Os itens *dinheiro*  e *primeira* são ocorrências categóricas de não realização do ditongo (monotongação); ambos têm o mesmo contexto seguinte -r, porém, *passageira*, com o mesmo ambiente, é variável;
  - O item *revolucionário* apresenta um tipo de ditongo diferente dos demais itens (ditongo crescente)
  
Estes itens são muito diversificados quanto ao comportamento, e um teste de qui-quadrado geral resultados inconsistentes por conta dos zeros. É preciso reorganizar as variáveis. Para isso, usaremos funções do pacote `dplyr` (procure saber mais sobre esse pacote). Vamos criar uma nova variável, o ambiente seguinte, considerando os traços articulatórios.

```{r reorder1, echo=TRUE, comment = "#>"}
library(dplyr) ### carregar o pacote
dados <- dados %>%
  mutate(ambiente = recode(item, "primeira" = "tepe", 
                          "passageira" = "tepe",
                          "dinheiro" = "tepe",
                          "acompanhou" = "final",
                          "comecou"= "final",
                          "entrou"= "final",
                          "mostrou" = "final",
                          "apaixonadamente" = "fricativo",
                          "beijava" = "fricativo",
                          "beijo" = "fricativo",
                          "ouviu" = "fricativo",
                          "deitado" = "oclusivo",
                          "deitados" = "oclusivo",
                          "pouco" = "oclusivo",
                          "poupava" = "oclusivo",
                          "revolucionario" = "oclusivo")) ### é um ditongo crescente, mas o comportamento é muito próximo do das oclusivas
head(dados)
```

Faça uma tabela de contingência e teste de significância (use qui-quadrado) para a variável nova, `ambiente`:
```{r inspamb}
table(dados$ambiente, dados$realizacao)
chisq.test(dados$ambiente, dados$realizacao)
```

Vamos criar uma nova variável, o tipo do glide.

```{r reorder2, echo=TRUE, comment = "#>"}
library(dplyr) ### carregar o pacote
dados <- dados %>%
  mutate(glide = recode(item, "primeira" = "j", 
                          "passageira" = "j",
                          "dinheiro" = "j",
                          "acompanhou" = "w",
                          "comecou"= "w",
                          "entrou"= "w",
                          "mostrou" = "w",
                          "apaixonadamente" = "j",
                          "beijava" = "j",
                          "beijo" = "j",
                          "ouviu" = "w",
                          "deitado" = "j",
                          "deitados" = "j",
                          "pouco" = "w",
                          "poupava" = "w",
                          "revolucionario" = "j"))
head(dados)
```

Agora faça uma tabela de contingência e teste de significância (use qui-quadrado) para a variável nova, `glide`:
```{r inspglide}
table(dados$glide, dados$realizacao)
chisq.test(dados$glide, dados$realizacao)
```

Temos agora três variáveis que apresentam associação: `valor`, `ambiente` e `glide`. Para ver como essas variáveis se relacionam e o quanto contribuem para a monotongação, seria necessário entrar em modelos de regressão, um conjunto de testes inferenciais para análises multivariadas. 

Não é o propósito deste tutorial; apenas para dar um gostinho:
  
```{r regressao, echo=TRUE, comment = "#>"}
modelo <- glm(formula = as.factor(realizacao) ~ as.factor(ambiente) + as.factor(glide) + as.factor(valor), data = dados, family = "binomial")
library(sjPlot)
summary(modelo)
plot_model(modelo, transform = NULL, title = "Modelo de regressão linear generalizado para monotongação na leitura")
```

Veja mais em [Modelos de regressão](regressao.html)

## Taxas por participante

Todos os participantes leram as mesmas 50 palavras. Podemos caluclar a taxa de monotongação por participante na leitura. Para isso, usaremos funções do pacote `dplyr`. 

```{r dplyr, echo=TRUE, comment = "#>"}
library(dplyr) ### carregar o pacote
leitura <- dados %>% #### criar um novo objeto a partir do objeto "dados"
  group_by(participante, realizacao) %>% ### informar que queremos resultados agrupados por participantes e realizacao
  summarise(n = n()) %>% ### informar que queremos um procedimento de sumarização
  mutate(total = sum(n), taxa = n / total) %>% ### informar que serão criadas duas variáveis, uma com o total e outra com a taxa
  select(participante, taxa) ### informar que só queremos os resultados do participante e da taxa
```

Inspecione as seis primeiras ocorrências do objeto `leitura` com a função `head()`:

```{r insp}
head(leitura)
```

O tratamento deste tipo de variável será explorado em [outro tutorial](https://rkofreitag.github.io/continuas.html). 

**Como citar:**

>FREITAG, Raquel M. K. **Variáveis categóricas**.  Disponível em: <https://rkofreitag.github.io/Categorica.html/>. Atualizado em: `r Sys.Date()`.
